【裁判字號】    99,訴,1261
【裁判日期】    991215
【裁判案由】    偽造文書
【裁判全文】
臺灣高雄地方法院刑事判決              99年度訴字第1261號
公  訴  人  臺灣高雄地方法院檢察署檢察官
被      告  王再財
            陳美英
上列被告等因偽造文書等案件，經檢察官提起公訴（98年度偵字
第34893 號），本院判決如下：
    主  文
陳美英共同犯使公務員登載不實罪，處拘役伍拾日，如易科罰金
，以銀元參佰元即新台幣玖佰元折算壹日；減為拘役貳拾伍日，
如易科罰金，以銀元參佰元即新台幣玖佰元折算壹日。
陳美英其餘被訴違反臺灣地區與大陸地區人民關係條例部分，無
罪。
王再財公訴不受理。
    事  實
一、陳美英明知其與王再財（民國99年11月14日歿）並無以組織
    家庭共同生活之結婚真意，竟透過不詳姓名人士之介紹，與
    王再財約定以每月新台幣（下同）3 千元之代價，由王再財
    擔任人頭丈夫，辦理假結婚，以便來臺打工賺錢。隨即由不
    詳姓名人士安排王再財於93年5 月5 日搭機前往大陸地區，
    並於同年月8 日與陳美英於福建省福州市（起訴書誤載為重
    慶市，下同）辦理結婚登記手續後，旋於同年月9 日前往福
    建省福州市公證處辦理公證事宜，嗣陳美英即於94年8 月3
    日，以探親名義申請入境來臺。隨後陳美英竟與王再財共同
    基於使公務員登載不實公文書之犯意聯絡，於94年9 月5 日
    ，推由王再財持經財團法人海峽交流基金會驗證之福建省福
    州市公證處所核發之結婚證明書，至高雄市旗津區戶政事務
    所，填具結婚登記申請書，辦理與陳美英結婚之戶籍登記，
    致不知情之承辦公務員，將其等結婚之不實事項，登載於其
    職務上所掌之戶籍登記簿及王再財之國民身分證等公文書上
    ，足生損害於戶政機關管理戶政之正確性。嗣於98年11月11
    日，經王再財之妹王再美向入出國及移民署高雄市專勤隊提
    出告發後，始得悉上情。
二、案經王再美告發後，由內政部入出國及移民署高雄市專勤隊
    報請臺灣高雄地方法院檢察署檢察官偵查起訴。
    理  由
壹、證據能力部分
    被告以外之人，於審判外之言詞或書面陳述，除法律有規定
    者外，不得作為證據，刑事訴訟法第159 條第1 項定有明文
    。本件證人王再美於警詢所為之陳述，屬於被告以外之人，
    於審判外之言詞陳述，且與本院審理時具結後所為之陳述（
    本院卷第58至80頁），大致相符，而被告陳美英於本院準備
    程序又爭執該筆錄之證據能力（99審訴2574卷第27頁），在
    無例外得以之作為證據之情下，其所為上揭警詢中之陳述應
    無證據能力。
貳、程序部分
    按法院認為應科拘役、罰金或應諭知免刑或無罪之案件，被
    告經合法傳喚無正當理由不到庭者，得不待其陳述逕行判決
    ，刑事訴訟法第306 條定有明文。本件被告陳美英於99年11
    月3 日經本院當庭諭知改於同年12月1 日上午9 時30分續行
    審理後，經合法傳喚未到庭，有本院報到單在卷可稽（本院
    卷第123 頁），依上揭規定，本院不待其到庭陳述，逕行判
    決，核先敘明。
參、有罪部分之實體判決理由
    訊據被告陳美英矢口否認使公務員登載不實公文書之犯行，
    並辯稱伊是透過王再財的朋友介紹認識後在福州市結婚，婚
    後來臺一起住在旗津，並幫王再財賣冷飲，伊與王再財不是
    假結婚云云。是本件首應審究者，即在於被告王再財、陳美
    英2 人於93年5 月8 日在福建省福州市辦理結婚登記時，究
    竟其等有無結婚之真意？經查：
一、王再財於93年5 月5 日搭機離境前往大陸地區，隨即於同年
    月8 日在福建省福州市與陳美英辦理登記結婚，並於同年月
    9 日於福建省福州市公證處辦理結婚登記之公證事宜，陳美
    英則於94年8 月3 日以探親名義，入境臺灣，並於94年9 月
    5 日，推由王再財持財團法人海峽交流基金會證明書、福州
    市公證處之結婚證明書前往高雄市旗津區戶政事務所，填具
    結婚登記申請書，辦理其等結婚之戶籍登記，致使承辦公務
    員，將其等結婚之事項，登載於職務上所掌之戶籍登記簿及
    王再財之國民身分證等公文書上之事實，有王再財、陳美英
    旅客入出境紀錄查詢（警卷第13頁）、高雄市旗津區戶政事
    務所98年7 月17日高市旗戶字第0980002539號函暨檢送之結
    婚登記申請書、財團法人海峽交流基金會證明書、福州市公
    證處之結婚證明書（警卷第16至21頁）在卷可稽，且為被告
    陳美英所不爭執（99審訴2574卷第27頁），是上開事實，應
    堪認定。
二、而王再財於93年間經過不詳人士介紹，擔任人頭丈夫前往大
    陸地區與陳美英辦理假結婚，以便按月賺取人頭費，有時拿
    現金，有時匯款之事實，業據證人即王再財之妹王再美於本
    院審理時具結證述在卷（本院卷第59、73頁），而王再財與
    王再美為兄妹關係，王再美向入出國及移民署高雄市專勤隊
    提出本件告發時，王再財又身罹疾病，生活起居端賴人照顧
    ，衡情應無甘冒偽證之風險，設詞構陷王再財，致其本人及
    兄長身陷司法追訴、處罰之理。是王再美於本院審理時之證
    述，應堪採信。另陳美英從96年1 月間起至97年11月間止，
    按月多次匯入金額3000元之款項至王再財旗津郵局之帳戶內
    ，亦有卷附中華郵政股份有限公司高雄郵局99年11月25日高
    營字第0991804721號函暨檢附王再財旗津郵局帳戶之歷史交
    易清單資料可稽（本院卷第112 至116 頁），是陳美英申請
    來臺後，確有按月給付王再財人頭丈夫費用3000元之事實，
    亦堪認定。
三、被告陳美英雖辯稱伊與王再財是真結婚，不是假結婚云云。
    惟查，針對王再財與陳美英兩人之認識經過，王再財於94年
    9 月2 日接受入出境管理局面談時供稱是91年間他與前妻張
    秀珍在大陸結婚時就認識陳美英（偵卷第23頁），然被告陳
    美英於94年9 月2 日接受入出境管理局面談時先供稱伊是在
    93年5 月7 日（即與王再財93年5 月8 日登記結婚前1 天）
    才透過張秀珍之介紹，在福州市某處公園與王再財見面認識
    （偵卷第26頁），後於本院準備程序則改稱伊與王再財是透
    過王再財的朋友介紹認識（99審訴2574卷第25至26頁），顯
    見被告陳美英就與王再財如何認識乙節，供述前後不一，且
    兩人認識之時間究竟是在91年間，抑或是在93年5 月7 日（
    即結婚登記之前1 天），被告陳美英所供亦與王再財之供述
    ，有所不符，是其等是否基於組織家庭共同生活之真意而結
    婚，即非無疑。又從王再財之入出境紀錄顯示，王再財從91
    年2 月28日入境後，至93年5 月5 日再度出境前往大陸地區
    與陳美英辦理結婚手續，中間並無任何入出境紀錄（警卷第
    13頁），衡情自不可能在該段期間前往大陸地區與陳美英認
    識交往，另從其戶籍資料亦顯示，王再財甫於93年4 月16日
    與大陸地區女子張秀珍辦理離婚登記（本院卷第89頁），且
    王再財經濟狀況並非寬裕，生病住院期間端賴社福團體協助
    照料，復據證人王再美具結證述在卷（本院卷第64頁），衡
    情自無可能又於同年5 月5 日自費前往大陸地區迎娶陳美英
    之理。況王再財與陳美英辦理結婚登記前後，一直與王再美
    一起居住在高雄市旗津區○○○路280 號，而陳美英來臺後
    ，亦未曾與王再財同住該處，甚至在王再財生病住院後，也
    一直由王再美與醫院及社福團體接洽協助照料王再財事宜，
    陳美英從未曾到醫院探望，復據證人王再美於本院審理時具
    結證述在卷（本院卷第63至65頁），顯見被告陳美英對於王
    再財之身體狀況，並未加以關心，此情亦與一般正常夫妻之
    相處有異，是被告陳美英辯稱伊與王再財是真結婚云云，顯
    與事實不符，不堪採信。
四、此外復有卷附陳美英申請來臺查詢資料（警卷第9 至12頁）
    、高雄市旗津區戶政事務所98年7 月17日高市旗戶字第0980
    002539號函暨檢附結婚登記申請書、結婚證明資料（警卷第
    16至21頁）、面談紀錄（警卷第22頁）、臺灣地區旅行證申
    請書（警卷第24頁）、查證報告及照片（警卷第25至26頁）
    、王再財阮綜合醫院護理摘要、出院診療計畫說明書（警卷
    第27至30頁）、高雄市政府警察局前鎮分局、鼓山分局訪查
    紀錄表（偵卷第15、20至21頁）、查證報告（偵卷第45頁）
    、大千醫院99年7 月27日大千業字第9900008 號函（99審訴
    2574卷第22頁）、陳美英入出境查詢資料（本院卷第30至31
    頁）、高雄市政府警察局新興分局99年9 月29日高市警新分
    偵字第0990027597號函暨檢送訪視報告、照片（本院卷第35
    至37頁）、高雄市旗津區戶政事務所99年11月12日高市旗戶
    字第0990003283號函暨檢送王再財戶籍資料（本院卷第87至
    98頁）在卷可稽。
五、綜上所述，被告陳美英上揭所辯，均不可採。本件被告陳美
    英上揭使公務員登載不實之犯行，事證明確，堪以認定，應
    依法論科。
六、按行為後法律有變更者，適用行為時之法律。但行為後之法
    律有利於行為人者，適用最有利於行為人之法律，刑法第2
    條第1 項定有明文。查被告陳美英行為後，刑法相關條文，
    於94年2 月2 日修正公佈，並自95年7 月1 日起施行。本件
    就被告陳美英行為前、後相關法律有修正者，自應依前揭規
    定加以比較適用。又比較行為時及裁判時之法律時，應就罪
    刑有關之共犯、未遂犯、想像競合犯、牽連犯、連續犯、結
    合犯，以及累犯加重、自首減輕暨其他法定加減原因等一切
    情形，綜其全部罪刑之結果而為比較（最高法院95年5 月23
    日95年度第8 次刑事庭會議決議參照）。茲就本件新舊法比
    較結果說明如下：
  (一)本件被告陳美英於犯罪時之刑法第41條第1 項前段規定：「
    犯最重本刑為五年以下有期徒刑以下之刑之罪，而受六個月
    以下有期徒刑或拘役之宣告，因身體、教育、職業、家庭之
    關係或其他正當事由，執行顯有困難者，得以一元以上三元
    以下折算一日，易科罰金」。又上開被告陳美英行為時之易
    科罰金折算標準，修正前罰金罰鍰提高標準條例第2 條前段
    （現已刪除）規定，就其原定數額提高為100 倍折算1 日，
    則本件被告陳美英行為時之易科罰金折算標準，應以銀元30
    0 元即新台幣900 元折算1 日。惟修正後之刑法第41條第1
    項前段則規定：「犯最重本刑為五年以下有期徒刑以下之刑
    之罪，而受六個月以下有期徒刑或拘役之宣告者，得以新臺
    幣一千元、二千元或三千元折算1 日，易科罰金」。茲比較
    修正前後之易科罰金折算標準，依舊法適用之結果，較有利
    於被告陳美英。
  (二)修正後刑法第28條關於成立共同正犯之標準，將原來共同正
    犯之共同「實施」犯罪，改為共同「實行」犯罪，剔除完全
    未參與犯罪相關行為之「實行」的「陰謀共同正犯」及「預
    備共同正犯」，本案被告陳美英之上開犯行，無論依新舊法
    ，均成立共同正犯，即無有利或不利之情形，於刑法修正施
    行後法院為裁判時，本無庸為新、舊法之比較。然個案如有
    其他應依刑法第2 條第1 項之規定為新、舊法之比較情形時
    ，依綜其全部罪刑之結果而為比較後，整體適用法律。
  (三)本件經綜合比較結果，新法對被告陳美英並非較為有利，應
    依刑法第2 條第1 項前段之規定，適用行為時法即修正前之
    刑法處斷。
四、核被告陳美英所為，係犯刑法第214 條之使公務員登載不實
    罪。又公訴意旨雖認被告陳美英所犯為刑法第216 條、第21
    4 條之行使使公務員登載於職務上所掌之公文書罪，惟起訴
    事實並未提及被告陳美英有行使上揭登載不實公文書之具體
    行為，且此部分業據公訴檢察官當庭更正，認刑法第216 條
    部分應屬誤載（本院卷第133 頁）。被告陳美英與王再財就
    上開使公務員登載不實事項於職務上所掌公文書之犯行，有
    犯意之聯絡及行為之分擔，為共同正犯。爰審酌被告陳美英
    以假結婚方式，非法入境臺灣地區，影響國家對於管理大陸
    地區人民來臺活動之正確性，對社會治安造成隱藏潛在之危
    險，且犯後否認犯行，本應嚴懲，惟考量被告陳美英來臺目
    的僅在工作賺錢，改善家中經濟，並未從事有害臺灣地區安
    全之行徑等一切情狀，量處如主文所示之刑，並諭知易科罰
    金之折算標準，以示懲儆。又本件犯罪時間係在96年4 月24
    日以前，且所犯合於中華民國96年罪犯減刑條例之規定，應
    依該條例第2 條第1 項第3 款規定，減其宣告刑2 分之1 ，
    並諭知易科罰金之折算標準。
肆、無罪部分
一、公訴意旨另以：被告陳美英明知其與王再財並無結婚之真意
    ，竟由王再財前往大陸地區，辦理假結婚登記後，於94 年8
    月3 日以探親名義，非法入境臺灣地區等語，因認被告陳美
    英另與王再財共同涉犯臺灣地區與大陸地區人民關係條例第
    15條第1 款、第79條第1 項之使大陸地區人民非法進入臺灣
    地區罪嫌。
二、按犯罪事實應依證據認定之，無證據不得認定犯罪事實；不
    能證明被告犯罪者，應諭知無罪之判決，刑事訴訟法第154
    條第2 項、第301 條第1 項分別定有明文。又事實之認定，
    應憑證據，如未能發現相當證據，或證據不足以證明，自不
    能以推測或擬制之方法，為裁判基礎；且認定犯罪事實所憑
    之證據，雖不以直接證據為限，間接證據亦包括在內，然而
    無論直接證據或間接證據，其為訴訟上之證明，須於通常一
    般之人均不致有所懷疑，而得確信其為真實之程度者，始得
    據為有罪之認定，倘其證明尚未達到此一程度，而有合理之
    懷疑存在而無從使事實審法院得有罪之確信時，即應由法院
    為諭知被告無罪之判決，亦經最高法院40年台上字第86號、
    76年度台上字第4986號著有判例意旨可資參照。
三、公訴人認被告陳美英另涉犯臺灣地區與大陸地區人民關係條
    例第15條第1 款、第79條第1 項之使大陸地區人民非法進入
    臺灣地區之犯行，無非係以被告陳美英先與王再財辦理假結
    婚，隨後以探親名義，申請入境來臺，及卷附陳美英之入出
    境紀錄查詢等資料，為其主要論據。
四、查，臺灣地區與大陸地區人民關係條例第79條第1 項規定，
    違反第15條第1 款使大陸地區人民非法進入臺灣地區罪之犯
    罪構成要件，其犯罪主體應以使大陸地區人民非法進入臺灣
    地區者，始符當之。然被告陳美英為大陸地區人民，於王再
    財違反臺灣地區與大陸地區人民關係條例之使大陸地區人民
    非法進入臺灣地區罪之犯行中，又屬犯罪客體，自無可能與
    王再財共犯該條罪刑。是縱王再財於本案以假結婚方式，使
    陳美英得以探親名義非法進入臺灣地區，仍難認被告陳美英
    與王再財得以成立該犯罪之共犯。
五、是本件檢察官上揭舉證，尚不足以證明被告陳美英該當於上
    揭使大陸地區人民非法進入臺灣地區之犯行，且檢察官認被
    告陳美英上揭犯行，與其涉犯刑法第214 條之使公務員登載
    不實公文書罪間，為數罪併罰，依前揭規定及判例意旨，自
    應就被告陳美英被訴涉犯使大陸地區人民非法進入臺灣地區
    罪部分為無罪之諭知。
伍、公訴不受理部分
一、公訴意旨另以：被告王再財明知其與大陸地區女子陳美英（
    詳參理由欄參、肆部分）並無結婚之真意，且不得使大陸地
    區人民非法進入臺灣地區，竟前往大陸以假結婚方式引介陳
    美英非法來臺，而於93年5 月5 日，前往大陸地區與陳美英
    見面後，2 人基於偽造文書之共同犯意，前往福建省福州市
    公證處辦理假公證結婚之登記手續，嗣王再財返國後，明知
    其與陳美英間之婚姻欠缺結婚真意為無效之婚姻，竟仍於94
    年9 月5 日，持福州市公證處所核發之結婚公證書及財團法
    人海峽交流基金會驗證證明書，至高雄市旗津區戶政事務所
    ，填具結婚登記申請書，申請辦理結婚之戶籍登記，致不知
    情之承辦公務員，將王再財與陳美英已結婚之不實事項，登
    載於其職務上所掌之戶籍登記簿公文書及國民身分證上，足
    生損害於戶政機關管理戶政之正確性，陳美英並於94年8 月
    3 日得以探親名義非法入境臺灣等語，因認被告王再財與陳
    美英共同涉有刑法第214 條之使公務員登載不實文書罪、臺
    灣地區與大陸地區人民關係條例第15條第1 款、第79條第1
    項之使大陸地區人民非法入境臺灣罪嫌。
二、按被告死亡者，法院應諭知不受理之判決，刑事訴訟法第30
    3 條第5 款定有明文。經查，被告王再財業於99年11月14日
    ，因敗血症而病死，有個人除戶資料查詢結果、大千醫院死
    亡證明書各乙紙（本院卷第105 至106 頁）在卷可稽，揆諸
    前開說明，爰就本案被告王再財涉案之犯行，均不經言詞辯
    論，逕為諭知不受理之判決。
據上論斷，依刑事訴訟法第299 條第1 項前段、第301 條第1 項
、第303 條第5 款、第306 條、第307 條，刑法第2 第1 項前段
、第214 條，修正前刑法第28條、第41條第1 項前段，中華民國
96年罪犯減刑條例第2 條第1 項第3 款、第7 條，廢止前罰金罰
鍰提高標準條例第2 條前段，判決如主文。
本案經檢察官李宜穎到庭執行職務。
中    華    民    國    99    年    12    月    15    日
                    刑事第六庭  審判長法  官  李璧君
                                      法  官  鄭峻明
                                      法  官  曾仁勇
以上正本證明與原本無異。
如不服本判決，應於判決送達後10日內，向本院提出上訴狀。
中    華    民    國    99    年    12    月    15    日
                                      書記官  王紀芸
附錄本判決論罪科刑法條：
刑法第214條
明知為不實之事項，而使公務員登載於職務上所掌之公文書，足
以生損害於公眾或他人者，處3 年以下有期徒刑、拘役或5 百元

司法院資訊處製作；財團法人民間司法改革基金會備份。
